臺灣高等法院臺南分院民事裁定
110年度破抗字第1號
抗  告  人  陳歆即陳雯慧



相  對  人  丁柳風  

上列當事人間破產宣告事件，抗告人對於中華民國110年2月18日
臺灣臺南地方法院109年度破字第5號所為裁定提起抗告，本院裁
定如下：
    主  文
原裁定廢棄。
    理   由
一、按「破產，對債務人不能清償債務者宣告之。」、「債權人聲請宣告破產時，應於聲請書敘明其債權之性質、數額及債務人不能清償其債務之事實。」、「債務人聲請宣告破產時，應附具財產狀況說明書及其債權人、債務人清冊。」、「在裁定前，法院得依職權為必要之調查，並傳訊債務人、債權人及其他關係人。」，破產法第57條、第61條、第62條、第63條第2項分別定有明文。再依破產法第148條規定之旨趣，除債務人之財產不敷清償破產財團之費用及財團之債務外，尚難認無宣告破產之實益。是以法院就破產之聲請，應依職權為必要之調查，倘債務人確係毫無財產可構成破產財團，或債務人之財產不敷清償破產財團之費用及財團之債務，無從依破產程序清理其債務時，始得以無宣告破產之實益，裁定駁回聲請（司法院院字第1505號解釋，最高法院86年度台抗字第479號裁定意旨參照）。
二、抗告人聲請及抗告意旨略以：相對人因向華南商業銀行股份
    有限公司(下稱華南銀行)借款而積欠債務，抗告人經輾轉讓
    與後取得部分債權（本金新臺幣〔下同〕30萬元暨附隨利息及
    違約金等合計83萬6863元）；由於相對人積欠債務總額逾51
    7萬7336元，顯無法清償債務，相對人已屆退休年齡，也無
    法藉由薪資收入償還上述龐大債務，考量相對人聲望及社會
    地位與影響力，為防止其債務繼續增加，致債權人喪失公平
    受償機會，參以相對人曾投保鉅額保險，保險解約金達46萬
    9046元，具備支付成立破產財產之經濟能力，為此，依破產
    法第57條、第58條第1項之規定，聲請宣告相對人破產等語
    （原法院駁回抗告人之聲請，抗告人不服，提起抗告），聲
    明求為廢棄原裁定，並宣告相對人破產。
三、經查：
　㈠抗告人主張其輾轉受讓華南銀行對於相對人之債權（本金30
    萬元暨附隨利息及違約金等合計83萬6863元)，相對人目前
    積欠債務逾470萬8290元等情，業據其提出債權讓與證明書
    、債權讓與通知信函、臺灣臺南地方法院97年度執字第3031
    0號債權憑證、相對人財產狀況說明書暨債權人清冊、分配
    表影本乙份、債務人國稅局所得清單影本乙份為證（見原法
    院卷第7至25頁），堪信為真實，是足認抗告人為相對人之
    債權人。
　㈡按保險法施行細則第11條規定，本法所稱保單價值準備金，
    指人身保險業以計算保險契約簽單保險費之利率及危險發生
    率為基礎，並依主管機關規定方式計算之準備金。故保單價
    值準備金係要保人預繳保費之積存，乃彰顯要保人預繳保費
    積存而來之現金價值，作為要保人以保單向保險人借款或因
    其他事由得請求保險人給付時，保險人應給付要保人金額之
    計算基準，為要保人在人身保險契約中，對保險人所享有權
    利之一（最高法院109年度台上字第1332號及108年度台上字
    第1874號判決要旨參照）。又依保險法第119條第1項規定，
    要保人得終止保險契約，其保險費已付足1年以上者，保險
    人應於接到通知後1個月內償付解約金；其金額不得少於要
    保人應得保單價值準備金之4分之3。而要保人破產後，喪失
    對其財產之管理處分權，終止權亦屬之，須由破產管理人繼
    受為之。至同法第123條第1項後段所規定要保人破產時，保
    險契約訂有受益人者，仍為受益人之利益而存在，觀諸其文
    義，並無限制破產管理人行使終止權，且鑑於受益人之受益
    地位來自要保人，解約金本質上屬要保人之儲蓄，破產財團
    對之亦有利益，尚難以保障受益人為由，即剝奪要保人及破
    產財團之權利，是此規定應僅係表明人壽保險契約不因要保
    人破產而當然終止（最高法院108年度台抗字第481號民事裁
    定意旨參照）。是保單價值準備金係「要保人」在人身保險
    契約中，對保險人所享有之權利，若「要保人」破產後，保
    險法第119條第1項規定之終止權由破產管理人行使，即使受
    益人非要保人本人，亦不影響前開終止權之行使。
　㈢查相對人之稅務電子閘門所得調件明細表（見原審卷第23頁
    ）顯示，相對人於108年綜合所得67元，名下雖無財產，惟
    據抗告人陳明相對人有投保新光人壽保險股份有限公司（下
    稱新光人壽），即相對人為要保人，保單解約金46萬9046元
    等情，有臺灣臺北地方法院106年度保險字第25號民事判決
    在卷可考（見原法院卷第69-72頁）。雖原裁定認相對人名
    下有效保險契約僅有新光人壽年年如意終身壽險（生存保險
    金、每年還本10%、下次預定給付日為110年6月29日、預定
    給付金額為20,000元、生存受益人為江建宏）、新光人壽新
    防癌終身壽險，該保險契約均已繳費期滿且目前無可領取之
    保險給付，亦有各家保險公司回函附卷足憑（見原審卷第38
    頁至第56頁、第59頁至第61頁）。然該新光人壽之回函並未
    就相對人所投保之年年如意終身壽險，回覆該有效之保險契
    約之保單價值準備金(解約後為解約金)數額為何?是否如抗
    告人所主張之保單解約金達46萬9046元?倘有該金額之保單
    價值準備金或解約金，揆諸前揭保險法規定及最高法院裁判
    ，前開解約金或保單價值準備金係要保人即相對人所享有之
    權利，似應列入相對人之破產財團，該金額是否足以清償前
    述破產財團費用及財團債務?有無破產以清理財產之必要與
    實益?均應依職權為必要之調查，原裁定未詳酌上情，逕駁
    回抗告人之聲請，尚有未洽。抗告意旨指摘原裁定不當，聲
    明廢棄，為有理由。茲審酌事實認定之審級利益，應否宣告
    抗告人破產及其破產程序之進行，宜由原法院調查及進行，
    認有依破產法第5條準用民事訴訟法第492條後段規定，將本
    件發回原法院調查後更為裁定之必要。
四、據上論結，本件抗告為有理由，爰裁定如主文。
中    華　　民　　國　　110 　年　　3 　　月　　31　　日
                  民事第一庭  審判長法　官  丁振昌

                                    法　官  蔡孟珊

                                    法　官  李素靖
上為正本係照原本作成。
本件不得再抗告，但得於收受裁定正本送達後10日內向本院提出
異議。　　　　　　
中　　華　　民　　國　　110 　年　　3 　　月　　31　　日

                                    書記官  高曉涵